---
title: "R Notebook"
output: github_document
---
TUTORIEL DADA2
https://benjjneb.github.io/dada2/tutorial.html#:~:text=Here%20we%20walk%20through%20version%201.16%20of%20the%20DADA2%20pipeline
library()


Ici, j'appelle le package dada2
Je met mon dossier "MiSeq_SOP" dans une variable "path"
Ce qui me permet de lister les fichier contenu dans "path" et donc dans "miSeq_SOP"
```{r}
library(dada2); packageVersion("dada2")
path<-"/home/rstudio/DADA2_tutorial_ADM/MiSeq_SOP"
list.files(path)
```
Je stock dans les variables "fnFs" et "fnRs" respectivement l'ensemble des fichiers contenants "_R1_" et "_R2_" dans leur nom, c'est à dire les sequences forward et reverse.

full.names=TRUE --> tout le chemin et pas que le nom du fichier
pattern="xxxx"-->les fichiers dont le nom contient "xxxx"
path-->on va chercher les fichiers dans la variable "path" (qui contient les fichiers du dossier MiSeq_SOP)
list.files-->lister les fichiers
sort-->par ordre alphabetique
```{r}
fnFs<-sort(list.files(path, pattern="_R1_", full.names=TRUE))
fnRs<-sort(list.files(path, pattern="_R2_", full.names=TRUE))
fnRs
fnFs
```
strsplit-->separe un nom
basename(file)-->renvoie au nom du fichier et non pas du chemin
plit"_"--> sépare le fichier en un vecteur contenant toutes les portions de noms entre les "_"

sapply()-->applique une fonction à chaque élément de la liste
FUN='['--> applique la fonction à un vecteur
1--> choisis le premier élément du vecteur

```{r}
sample.names_F<-sapply(strsplit(basename(fnFs),split="_"), FUN='[', 1)
sample.names_R<-sapply(strsplit(basename(fnRs),split="_"), FUN='[', 1)
sample.names_R
sample.names_F
```



